臺灣高等法院臺南分院刑事判決　　　　 96年度上訴字第766號
上　訴　人　臺灣雲林地方法院檢察署檢察官
上　訴　人
即　被　告　甲○○
　　　　　　　　　　（現於臺灣雲林第二監獄另案執行中）
上列上訴人因被告違反毒品危害防制條例案件，不服臺灣雲林地
方法院95年度訴字第924號中華民國96年5月31日第一審判決（起
訴案號：臺灣雲林地方法院檢察署95年度毒偵字第827、1459號
），及移送併辦（96年度毒偵字第162、743、1078號），提起上
訴，本院判決如下：
    主  文
原判決撤銷。
甲○○施用第一級毒品，累犯，處有期徒刑捌月，減為有期徒刑
肆月，如易科罰金，以銀元參佰元即新台幣玖佰元折算壹日。又
施用第一級毒品，累犯，處有期徒刑捌月，減為有期徒刑肆月，
如易科罰金，以新台幣壹仟元折算壹日，扣案之注射針筒參支、
殘渣袋貳個均沒收。又施用第二級毒品，累犯，處有期徒刑陸月
，減為有期徒刑參月，如易科罰金，以新台幣壹仟元折算壹日，
扣案之玻璃球貳個、塑膠管鏟子貳支均沒收。應執行有期徒刑拾
月，如易科罰金，以銀元參佰元即新台幣玖佰元折算壹日，注射
針筒參支、殘渣袋貳個、玻璃球貳個、塑膠管鏟子貳支均沒收。
    事  實
一、甲○○前因殺人案件，經法院於民國79年11月15日，以79年
    度台上字第4764號判決判處有期徒刑14年確定，經本院於80
    年1月15日，以80年度聲減字第793號將上開徒刑減為應執行
    有期徒刑9年4月確定，嗣於84年1月28日因縮短刑期假釋出
    監。惟因其於保護管束期間，更犯麻醉藥品管理條例、竊盜
    案件，經台灣雲林地方法院分別於85年9月16日、85年11月
    27日，以85年度易字第649號、85年度易字第905號判決有期
    徒刑6月、4月確定，另犯過失傷害及槍砲彈藥刀械管制條例
    案件，經本院分別於86年1月31日、86年5月22日，以86年度
    上易字第60號、86年度上易字第294號判決判處有期徒刑3月
    、2年確定，而遭撤銷假釋確定，並於85年12月17日入監執
    行殘刑。至上開於假釋期間更犯之四罪，經本院於86年8月
    22日，以86年度聲字第302號裁定合併應執行有期徒刑3年2
    月確定；上開殘刑及四罪經接續執行，甫於94年7月8日執行
    完畢。又另因施用第二級毒品甲基安非他命案件，經觀察、
    勒戒後，認有繼續施用毒品傾向，而送強制戒治，嗣於91年
    7月31日期滿釋放出所，由臺灣雲林地方法院檢察署檢察官
    於91年10月16日，以91年度戒毒偵字第101號為不起訴處分
    確定。
二、詎其仍不知悔悛，復於：(一)95年6月16日零時許，在雲林縣
    褒忠鄉有才村有才86號住處，將海洛因摻水後，以注射針筒
    抽取混合液注射手臂血管之方式，施用第一級毒品海洛因，
    於95年6月16日7時30分為警執行搜索查獲，經採尿送驗，結
    果呈嗎啡陽性反應。(二)另基於施用第一級毒品海洛因及第二
    級毒品甲基安非他命之犯意，於95年9月14日下午5時30分採
    尿回溯前96小時內之某時，在其上揭住處，以注射方式，施
    用海洛因，及以甲基安非他命放置在玻璃球，以火燒烤方式
    ，施用第二級毒品甲基安非他命。嗣於95年9月14日17時30
    分許，在上址住處，為警持搜索票搜索，扣得其所有供施用
    海洛因使用之注射針筒3支、己使用過之殘渣袋2個及供施用
    安非他命之玻璃球2個及塑膠鏟管2支。經警採尿送驗，結果
    呈「嗎啡陽性、甲基安非他命陽性」反應。
三、案經雲林縣警察局虎尾分局報請臺灣雲林地方法院檢察署檢
    察官偵查起訴。
    理  由
一、訊據上訴人即被告甲○○對於上揭事實於原審及本院審理時
    均坦承不諱，核與被告尿液經檢驗結果，第(一)次呈「嗎啡陽
    性反應，第(二)次呈嗎啡及甲基安非他命陽性反應，有詮昕科
    技股份有限公司濫用藥物尿液檢驗報告、臺灣檢驗科技股份
    有限公司濫用藥物尿液檢驗報告及各一紙在卷可稽，並有其
    所有供施用毒品海洛因之器具注射針筒3支、殘渣袋2個、及
    供施用安非他命之器具玻璃球各2個及塑膠鏟管2支等扣案可
    證，足認被告自白與事實相符，應可採信。被告前因施用毒
    品案件，經觀察、勒戒後，認有繼續施用毒品傾向，而送強
    制戒治，於91年7月31日期滿釋放出所，由檢察官於91年10
    月16日為不起訴處分確定，及被告有如事實欄所載之前案紀
    錄等情，有臺灣高等法院被告前案紀錄表在卷可按。本件事
    證明確，被告犯行，堪以認定。
二、核被告所為，係犯毒品危害防制條例第10條第1項之施用第
    一級及同條第2項之施用第二級毒品罪。被告持有第一、二
    級毒品進而施用，其持有之低度行為，為施用之高度行為吸
    收，不另論罪。其施用第一級、第二級毒品係分別起意，罪
    名互異，應分論併罰。
三、被告行為後，刑法於95年7月1日修正，而罰金罰鍰提高標準
    條例第二條亦同步刪除，而刑法第四十一條第一項前段易科
    罰金折算標準，已由修正前之銀元一百元、二百元、三百元
    修正為新臺幣一千元、二千元、三千元，屬科刑規範事項之
    變更，其折算標準為裁判時所應諭知，自均有就新舊法規定
    比較之必要（最高法院九十五年第八次刑事庭會議決議參照
    ），經比較新舊法結果，以被告行為時之舊法較為有利於被
    告，應依刑法第二條第一項前段規定，適用修正前刑法第四
    十一第一項前段、第二項、廢止前罰金罰鍰提高標準條例第
    二條規定。
四、數罪併罰，其中部分之裁判易刑標準係依舊法（例如：依八
    十二年二月七日修正公布施行前之罰金罰鍰提高標準條例，
    或依九十五年六月三十日修正前刑法第四十一條第一項前段
    、罰金罰鍰提高標準條例第二條）諭知，另部分依新法（例
    如：依八十二年二月七日公布施行之罰金罰鍰提高標準條例
    ，或依九十五年七月一日修正施行之刑法第四十一條第一項
    前段）諭知，合併定刑後之易刑標準，應依刑法第二條之規
    定，擇有利於受刑人之折算標準適用之（最高法院八十六年
    台非字第八七號判決參照）。被告所犯事實欄(一)之行為係95
    年6月16日，在刑法修正前，數罪併罰結果，依大法官會議
    解釋第366號，應執行刑逾六個月者，仍得宣告易科罰金，
    ，而修正後，依刑法第五十一條第一項，不得宣告易科罰金
    ，比較新舊法結果，以修正前刑法有利被告，應依修正前刑
    法第四十一條、第五十一條第一項第五款規定，就應執行刑
    部分宣告得易科罰金並定折算標準。
五、又被告有如事實欄所載之前案紀錄，有臺灣高等法院被告前
    案紀錄表在卷可稽。茲被告於有期徒刑執行完畢後，五年內
    ，再犯本件有期徒刑以上之罪，為累犯，應依刑法第47條第
    1項規定，加重其刑。其所犯施用第一級毒品及施用第二級
    毒品二罪間，犯意各別，行為互殊，應分論併罰。又被告所
    犯之罪均在96年4月24日以前，合於中華民國96年罪犯減刑
    條例減刑條件，依法減其宣告刑二分之一。
六、公訴意旨另以：被告自95年5月某日起至同年9月8日止，多
    次施用海洛因及安非他命等語，惟除事實欄所載次數外其他
    施用事實僅有被告自白，並無其他補強證據，應不足採，因
    檢察官以一罪起訴，爰不另為無罪諭知。
七、(一)按刑法第56條連續犯之規定，業於94年2月7日修正公布刪
    除，並於95年7月1日起施行，考其修正理由，係以實務上對
    連續犯之認定，過於寬鬆，常可連綿數年之久，為回歸連續
    犯數罪之本質，並考慮刑罰公平原則，避免多次犯罪僅科以
    一次刑罰，引發鼓勵犯罪質疑，及犯罪次數與刑度輕重失衡
    之流弊，此為法界數十年來所凝聚，並落實為法律修正之共
    識。是倘於廢止連續犯之規定後，在與集合犯概念不符之情
    形下，猶予以擴張適用，則集合犯之概念終將重蹈連續犯之
    覆轍，連續犯廢止之目的將成泡影，刑法改革亦成空談，此
    亦即刑法第56條修法理由中特別提醒應在合乎「接續犯」或
    「包括的一罪」之情形下，認為構成單一之犯罪時，始得以
    限縮數罪併罰範圍之意旨。又刑法集合犯之概念，乃依一般
    社會通念，特定犯罪行為具有反覆實施之特性，立法者於制
    定刑罰法律之初，亦已認知該種行為類型之反覆性，而有意
    藉由法條中客觀構成要件之行為要素，涵括上開具有反覆實
    施特性之數個犯罪行為，仍僅接受1次刑法之評價為已足。
    (二)施用毒品罪，在修正刑法施行前，無論實務與理論，一向
    認為施用完畢，其犯罪即屬成立，基於概括犯意，多次施用
    同級毒品，認係成立連續犯，從無依接續犯或常習犯、集合
    犯所謂包括一罪論處之例，則刑法連續犯規定刪除後，對於
    施用毒品者其每次施用毒品行為，原則上應認為均單獨成立
    一個犯罪行為，即每次施用毒品行為，均應該當毒品危害防
    制條例第10條規定之構成要件，因此，多次施用同級毒品，
    自應併合處罰（臺灣高等法院暨所屬法院95年法律座談會刑
    事提案第13號研討結論、最高法院96年度臺上字第1195、
    2560、2642號等判決參照）。另最高法院96年度臺上字第
    1802號判決固認施用毒品於刑法評價上得以集合犯論以一罪
    ，乃考量施用毒品大多具有成癮性，惟若於判決理由詳予說
    明，亦不排除係另行起意，原審認最高法院上開判決已改採
    集合犯論以一罪，容有誤會。此外，以個案行為人是否「成
    癮」或有無「習慣」，決定是否施加單一刑事制裁之標準，
    恐有未當。質言之，於此前提下，如係未成癮、無習慣者之
    單一行為，論以單一之法律效果；有成癮、有習慣者之複數
    行為，亦論以單一之法律效果，則何時始會產生「複數法律
    效果」之施用毒品犯罪形態？如係指未成癮、無習慣者之數
    次施用行為係其適例而得數罪併罰，則有成癮、習慣者，反
    而因其個人之特性或「戒除毒癮之意志力不夠堅定」，僅受
    單一處罰，難道即屬公平之舉？蓋零星偶一之施用亦有其可
    能性，而各次施用毒品之行為係滿足各次毒癮發作所致，即
    依集合犯而論以包括一罪之判斷，仍不能無限擴張，其一罪
    範圍之認定，必須與上開連續犯刪除之修法旨趣相契合，苟
    行為人主觀上，非出於一個決意，客觀上各行為間，又無密
    切接近關係，依一般社會通念，認不應評價為一罪方合於刑
    罰公平原則時，自不能悉數率皆論以一罪，否則刑法刪除連
    續犯規定，藉以避免衍生鼓勵犯罪之弊，致使國家刑罰權之
    行使發生不合理現象之立法目的，不惟顯然無法實現外，反
    較修正前刑法連續犯衍生之缺失更加嚴重，應非刑法修正所
    欲見。
  　(三)觀諸卷附本件被告前科紀錄表，顯見被告確曾有施用第一
    級、第二級毒品犯行，然被告分別於95年6月16日、同年9月
    14日、同年10月12日及96年3月25日、96年5月14日被查獲，
    前後共查獲5次，各該施用毒品犯行明顯可分而具有獨立性
    ，查獲時間前後相差從近1個月至5個多月不等，並非短時間
    內密集所為，能否認為係基於反覆犯意而生，實有疑問。被
    告於原審法官訊問後自承，一開始每4、5天施用1次，嗣後
    才每天施用，難認被告係基於反覆施用之犯意，於短時間內
    有密集施用毒品之慣行。且被告既然分別在上開時間犯行敗
    露，接受驗尿及警、偵訊，釋放後本應潔身自愛，對毒品有
    所警惕才是，縱有犯意也是另外萌生所致，對此應予分論併
    罰。況被告施用毒品之數行為，部分發生在刑法修正前，部
    分發生在刑法修正後，新法施行後，該部分適用最有利於行
    為人之法律，若其中部分之一行為或數行為，發生在新法施
    行後者，該部分不能論以連續犯（最高法院95年第8次刑事
    庭會議決議意旨參照），則被告第1次被查獲係於刑法修正
    前之連續施用毒品行為，應依刑法第2條第1項比較結果，適
    用有利於行為人之法律，即依修正前刑法第56條論以連續犯
    ；至於刑法修正後後發生之施用毒品行為，則應依新刑法規
    定論以數罪併罰。原審未查，竟將被告自95年5月間某日起
    至同年6月30日止之連續施用第一級毒品海洛、第二級毒品
    安非他命之犯行與自95年7月1日起連續犯刪除後之施用第一
    級毒品、第二級毒品之行為，為免數罪併罰導致刑度過重，
    而擴張集合犯適用範圍，各評價為「集合犯」之包括一罪之
    關係，顯有未當。故被告第一次犯行在95年7月1日刑法修正
    前，與其後犯無連續犯關係，而95年9月14日查獲之犯行其
    施用第一級毒品、第二級毒品部分，犯意各別，行為互殊，
    應分論併罰。
八、原審予以論罪科刑，固非無見，惟查：(一)扣案之施用毒品器
    具注射針筒3支、殘渣袋、玻璃球各2個及塑膠鏟管2支，為
    被告供犯罪所用之物，雖被告表示拋棄，依法仍應沒收。(二)
    原判決認被告所犯為集合犯（包括併案部分），尚有未洽。
    (三)如後述併案部分，與本案無一罪關係，已如前述，其未經
    起訴，原審仍予判決，即有未合。(四)被告所犯上揭之罪，犯
    罪時間均在96年4月24日以前，合於中華民國96年罪犯減刑
    條例減刑條件，原審未減刑，亦有未合。公訴人上訴，執此
    指摘原判決不當，為有理由，被告上訴，主張張量刑過重，
    雖非有理，惟原判決既有前揭可議之處，即屬無可維持，應
    由本院將原判決撤銷改判，爰審酌被告前因施用毒品案件，
    經觀察、勒戒及強制戒治執行完畢，仍未戒絕，繼續施用毒
    品，顯見其一再沈溺於毒品，不能自拔，及犯後坦承犯行等
    一切情狀，量處如主文第二項所示之刑，並依中華民國96年
    罪犯減刑條例之規定，減其刑二分之一，併定其應執行之刑
    ，及易科罰金折算標準。至扣案之施用毒品之物注射針筒3
    支、殘渣袋、玻璃球各2個及塑膠鏟管2支，為被告所有供其
    施用毒品之物，為其供述在卷，雖業經被告於原審審理時表
    示拋棄，仍應宣告沒收。至於95年6月16日為警查獲之三包
    之物，經送法務部調查局鑑定結果，均未發現有法定毒品之
    成分，有該局95年7月27日之鑑定通知書在卷可佐（詳原審
    卷第123頁），自不予沒收，併此明。
九、（一）併案意另以：被告另於95年10月12日12時10分許查
    獲前之九十六小時，在其上揭住處，以注射方式，施用海洛
    因，及以甲基安非他命放置在玻璃球，以火燒烤方式，施用
    第二級毒品甲基安非他命。嗣於95年10月12日12時10分許為
    警在上揭住處查獲，經採尿送驗，結果呈安非他命陽性、嗎
    啡陽性反應；96年3月25日10時30分許，查獲前之九十六
    小時，在在雲林縣麥寮鄉大有村大有112-22號，以注射方式
    ，施用海洛因，及以甲基安非他命放置在玻璃球，以火燒烤
    方式，施用第二級毒品甲基安非他命。嗣於95年10月12日12
    時10分許為警在上揭住處查獲，經採尿送驗，結果呈安非他
    命陽性、嗎啡陽性反應；於民國九十六年五月十三日某時
    ，在雲林縣褒忠鄉有才村有才86號住處附近某道路，以將毒
    品海洛因置於注射針筒內，在施打皮下或血管之方式，施用
    第一級毒品海洛因一次；另基於施用第二級毒品之犯意，於
    同日某時，在上址非法施用第二級毒品安非他命一次。嗣因
    另案判刑七月確定，於九十六年五月十四日解送臺灣雲林第
    二監獄執行時查獲並扣得海洛因一包重零點肆公克、注射針
    筒七支，經其同意採尿送驗，檢出鴉片海洛因代謝物及安非
    他命類之陽性反應，始悉上情。
    （二）惟查：本件起訴之事實與併案部分無集合犯之一罪關
    係，已如前述，故此部分應不在本院審理範圍內，應退回檢
    察官，另行處理。
據上論結，應依刑事訴訟法第369條第1項前段、第364條、第299
條第1項前段、毒品危害防制條例第10條第1項、第2項，刑法第
11條前段、第47條第1項、修正前第41條第1項及第51條第5款、
第38條第1項第2款，中華民國96年罪犯減刑條例第2條第1項第3
款、第7條第2項、第10條第2項，刪除罰金罰鍰提高標準條例第
2條，判決如主文。
本案經檢察官趙中岳到庭執行職務。
中　　華　　民　　國　　96　　年　　8 　　月　　14　　日
                  刑事第五庭    審判長法　官  楊明章
                                      法　官  顏基典
                                      法　官  楊子莊
以上正本證明與原本無異。
施用第一級毒品罪部分如不服本判決，應於收受本判決後十日內
向本院提出上訴書狀。其未敘述上訴理由者並得於提起上訴後十
日內向本院補提理由書狀（均須按他造當事人之人數附繕本）「
切勿逕送上級法院」。
施用第二級毒品罪部分不得上訴。
　　　　　　　　　　　　　　　　　　　書記官  王全龍
中　　華　　民　　國　　96　　年　　8 　　月　　15　　日
附錄：毒品危害防制條例第10條
施用第一級毒品者，處 6 月以上 5 年以下有期徒刑。
施用第二級毒品者，處 3 年以下有期徒刑。
